---
title: "Okspecifikus Mortalitási Adatbázis"
author:
  - Ferenci Tamás (https://www.medstat.hu/)
output:
  github_document:
    pandoc_args: ["--lua-filter=pandoc-quotes.lua"]
    toc: true
    toc_depth: 2
lang: hu
---

Az Okspecifikus Mortalitási Adatbázis a [https://research.physcon.uni-obuda.hu/OkspecifikusMortalitasiAdatbazis/](https://research.physcon.uni-obuda.hu/OkspecifikusMortalitasiAdatbazis/) címen érhető el.

Jelen írás két fő célt szolgál: az első felében egy részletes, reményeim szerint teljesen közérhető magyarázatot ad az adatok értelmezéséhez és felhasználásához, rámutatva a limitációkra és buktatókra is. Ez utóbbit különösen fontosnak tartom, mert az adatok hibás felhasználása sok nehézség és félreértés forrása; igyekszem a legfontosabb ilyeneket alaposan bemutatni.

Az írás második fele egy technikai leírás, mely az adatbázis előkészítésének lépéseit, az adatok validációját, valamint a weboldal felépítését mutatja be. Valamennyi felhasznált kódot teljes terjedelmében közlöm, így az összes számításom reprodukálható. Ezt fontosnak tartom a nyílt tudomány, a transzparencia jegyében, elsősorban azért, hogy az esetleges hibák, illetve jobb elemzési lehetőségek könnyebben felszínre kerüljenek.

## Előhang: mi az, hogy epidemiológia?

Régebben tanítottam népegészségtant orvostanhallgatóknak, és ezeken a kurzusokon mindig azt a -- teljesen személyes, és tudományosan lehet, hogy nem megalapozott -- definíciót adtam az epidemiológia fogalmára, hogy az a tudomány, ami választ akar adni a következő kérdésre: *miért betegek az emberek*? Majd azzal folytattam, hogy ha kicsit bővíteni akarjuk a képet, akkor azt mondanám, hogy az a tudomány, ami a következő három kérdésre igyekszik válaszolni: *kik, mikor és hol betegek*? Rögtön hozzátéve, hogy valójában ezek a kérdések is sokszor pont azért érdekesek, mert segítenek megoldani a fő feladatot: azt gondoljuk, hogy ott, akkor és azok körében, akik betegek, van valami oka annak, hogy épp ők, akkor és ott betegek -- ezért fontos ezek feltárása.

Mint az a fentiekből is látható, a feladat kettős: be kell gyűjteni a megfelelő adatokat a "kik, mikor és hol betegek?" kérdésre, majd ezek alapján levonni a következtetést a "miért betegek?" kérdésre nézve. Első ránézésre az előbbi csak egy technikai kérdés és a második a fogós feladat. Valójában már az első is sok nem nyilvánvaló problémát vet fel -- de a másodiknál nehéz lenne vitatkozni a fogós jelzővel. Tekintsük most át mindkét lépést!

## Kik, mikor és hol betegek?

Első lépésben megbeszéljük, hogy miért halálozási adatokat használunk (noha eddig mindenhol betegségről volt szó!), utána pedig megnézzük az adatok lebontását a három említett kérdés mentén.

### Halálozási és megbetegedési adatok

Az eddigiekben végig "betegség" szerepelt a szövegben: ami érdekes, az az adott populációban adott időszakban fellépő új megbetegedések száma. (Szép szóval ezt incidenciának szokták hívni.) Ehhez képest az adatbázisunk halálozási adatokat -- mortalitást, tehát az adott időszakban adott betegségbe belehalt emberek számára vonatkozó információkat -- tartalmaz. De miért? Milyen jogon tértünk át az egyikről a másikra, incidenciáról mortalitásra, tehát előfordulásról halálozásra?

Fontos rögzíteni, hogy ez valóban egyfajta kényszermegoldás sok szempontból. De még ezekben az esetekben is védhető kényszermegoldás, illetve nagyon sokszor nem is tudunk mást használni, bármennyire is jó vagy nem jó. A következőkben az idevágó szempontokat tekintjük át.

#### Miért jók a halálozási adatok?

1. Elérhetőek betegségek egy széles körére

Szemben a halálozással, a betegségek előfordulására vonatkozó adatok általában sokkal szűkebb körben, azaz sokkal kevesebb betegségre vonatkozóan érhetőek el. A halálozásokból ugyanis minden egyes esetet besorolnak halálok szerint és nyilvánosan jelentenek, addig egy betegség puszta fellépésére vonatkozó információ begyűjtése általában komoly többlet-energia befektetését igényli, hiszen ilyen adatot -- szemben a halálozással -- rutinszerűen nem gyűjtenek a népegészségügyi rendszerek. Alapvetően három megoldási lehetőség jön szóba ha előfordulásra vonatkozó adatot szeretnénk gyűjteni; hogy jobban megértsük az ezzel kapcsolatos nehézségeket, tekintsük át ezeket nagyon röviden:

- Az egyik megoldási lehetőség ad hoc vizsgálatok szervezése. (Például egy mintavétellel történő felmérés -- jó esetben véletlenszerűen a populációból, rosszabb esetben ún. kényelmi mintaként, például egyetlen, általunk könnyen lekérdezhető kórház adatainak feldolgozásával.) Ez kevesebb erőforrást igényel, de csak egy pillanatfelvételt ad, és semmiképp nem teljeskörű, kényelmi minta esetén pedig erősen kérdéses is az általánosíthatósága.
- A másik lehetőség az ún. adminisztratív/finanszírozási adatok felhasználása. Az alapötlet, hogy a kórházak amúgy is jelentenek finanszírozási célból adatokat -- miért ne használjuk fel ezt epidemiológiai célokra is? Csakugyan, ha valaki egészségügyi ellátásban részesül, akkor keletkezik róla egy adatsor, amit beküldenek a NEAK-ba, benne a személy nemével, életkorával, lakhelyével, betegségével, az elvégzett beavatkozással; ebből tényleg kiolvasható lehet a megbetegedés fellépése. Ez nagyon csábítóan hangzik, hiszen az erőforrás-igénye csekély (amúgy is begyűjtött adatokat dolgozunk fel), de mégis teljeskörű és folyamatosan frissülő az adatbázis, legalábbis a közfinanszírozott ellátásokra vonatkozóan. Bár ez eddig nagyon jól hangzik, a módszernek vannak hátrányai is, egyrészt az adatminőség (ezeket a jelentéseket a kórházak rutinszerűen meghamisítják, hogy "optimalizálják" a finanszírozásukat), másrészt a klinikai adatok hiánya (azt tudjuk, hogy valakit megröntgeneztek, de azt nem tudjuk, hogy mi volt a röngtenképen, azt tudjuk, hogy az alany hány éves, de azt nem tudjuk, hogy dohányzik-e). Ezzel együtt is, ma már egyre több ilyen vizsgálat készül; egy példa tisztán akadémiai célokat szolgáló ilyen kutatásra a [HUNVASCDATA](https://hunvascdata.hu/)-projekt.
- Végezetül a harmadik lehetőség a betegségregiszterek használata. Ez szó szerint véve "a" megoldás a problémára, hiszen a regiszter definíció szerint azt jelenti, hogy valamely megbetegedés előfordulásáról a teljesség igényével történő gyűjtés. (Tipikusan jogszabály írja el a kötelező jelentést az egészségügyi ellátóknak.) Ez látszólag az ideális megoldás: teljeskörű, folyamatos, validálható adatminőségű, részletgazdag klinikai adatokat is tartalmazhat, egyetlen apró problémája van: az, hogy hatalmas az erőforrásigénye. Nem csak "forintban" értve, hanem az adatszolgáltatói teherre nézve is, hiszen ez azt is jelenti, hogy az észlelő orvosoknak a betegek után egy plusz jelentést is ki kell tölteniük, és feltölteni a regiszterbe.

A jogszabály szerint Magyarországon több mint egy tucat regiszter kell, hogy [működjön](https://njt.hu/jogszabaly/2018-49-20-5H), ezekből gyakorlatilag kettő az aminek értelmezhető, ténylegesen teljeskörű, folyamatosan frissülő,  kívülről is látható -- publikációkban megjelenő, weboldalon lekérdezhető -- aktivitása van, a [Nemzeti Szívinfarktusregiszter](https://nszr.gokvi.hu/ir/fooldal) és a [Nemzeti Rákregiszter](https://onkol.hu/nemzeti-rakregiszter-es-biostatisztikai-kozpont/). Az összes többi regiszterről még én sem tudom, hogy mit csinálnak, van ami elvileg működik, de kívülről nézve aligha betöltve a funkcióját (a szívelégtelenség regiszter 2021-ben eredményként [számolt be](https://mkardio.hu/hirek.aspx?nid=106368) arról, hogy 2015 óta összesen 1600 beteget bevontak -- miközben Magyarországon majdnem 10 ezer *halál* történik ebből, *évente*), van, aminek a nevére [rákeresve](https://www.google.com/search?client=firefox-b-d&q=%22Feln%C5%91tt+Sz%C3%ADvseb%C3%A9szeti+Regiszter%22) kizárólag a jogszabály szövegét kapjuk meg találatként...

Remélem a fentiekkel tudtam érzékeltetni, hogy mi az oka annak, hogy előfordulásra vonatkozó adatok csak betegségek egy szűk körére érhetőek el, valamint, hogy az sem várható, hogy ez lényegesen megváltozzon a közeljövőben.

2. Ez különösen igaz, ha időben visszafelé megyünk

Az előbbi állítás végképp igaz, ha szeretnénk múltbeli adatokat is vizsgálni; minél messzebb megyünk vissza, annál inkább. A Nemzeti Szívinfarktusregiszter 2014 óta működik mint teljeskörű regiszter, a Nemzeti Rákregiszter 2000 óta. Nyugati regisztereknél van példa nagyobb időtartamra, de összességében véve legjobb esetben is néhány évtizedről beszélünk, ami az előfordulás-jellegű adatok elérhetőségét illeti. Ehhez képest az angol haláloki adatok 1851-re is [elérhetőek](http://doc.ukdataservice.ac.uk/doc/3552/mrdoc/pdf/guide.pdf), de a londoniakat már 1603-tól (!) minden évben nyomtatásban [közlik](https://www.thelancet.com/journals/lancet/article/PIIS0140-6736(20)30725-X/fulltext).

3. A halálozás sokszor az egyik legfontosabb mutatója egy betegség terhének

Ha nem egyszerűen a betegség előfordulása érdekel minket, hanem a betegség jelentette teher, akkor nagyon sok szempont merül fel: szenvedés, maradványtünetekkel gyógyulás, munkából kiesés, egészségügyi ellátórendszer igénybevétele és így tovább. Ezek közül a halálozás azonban kiemelkedik, egyrészt mert egyértelműen definiált és egyértelműen mérhető (mi az, hogy "szenvedés" és hogyan lehet számszerűen lemérni?), másrészt mert sok esetben ez a legfontosabb, legnagyobb relevanciával bíró szempont, a köznapi szóhasználatban és népegészségügyi szempontból is.

4. Ha a halálozási arány állandó, akkor a halálozás az incidenciát is jellemzi

A betegségbe belehaló emberek száma egy szorzat: a megbetegedő emberek száma szorozva a halálozási aránnyal. Amennyiben feltételezzük, hogy ez utóbbi állandó, akkor a halálozás valójában igenis méri az incidenciát is! Igen, a konkrét szám nem fog stimmelni (hacsak a halálozási arány nem 100%), de a *relatív viszonyok* rendben lesznek: ha kétszer annyi halálozás van, akkor tudhatjuk, hogy az előfordulás is kétszeresére nőtt. Amennyiben az "állandó" alatt azt értjük, hogy nem változik időben egy országban, akkor az adott ország különböző időszaki adatai vethetőek egybe ilyen módon, ha pedig különböző országokban is ugyanaz a halálozási arány, akkor még a különböző országok adatai is összevethetőek (mondhatjuk, hogy ahol kétszer akkorra a halálozás, ott kétszer annyi megbetegedés is van).

#### Milyen bajai vannak a halálozási adatoknak?

1. A haláloki besorolás problémái

Ez a kérdés a koronavírus-járvány alatt hatalmas publicitást kapott. Egy ahhoz kapcsolódó [írásomban](https://github.com/tamas-ferenci/ExcessMortEUR) részletesen [kifejtettem](https://github.com/tamas-ferenci/ExcessMortEUR?tab=readme-ov-file#a-hal%C3%A1loki-statisztik%C3%A1k-probl%C3%A9m%C3%A1i) a problémakört, itt szinte szó szerint meg tudom ismételni az akkor leírtakat: gond az, hogy a haláloki statisztikákban mindenkit egy, és csak egy halálokhoz kell besorolni. (Magán a halottvizsgálati bizonyítványon ennél komplexebb haláloki helyzet is feltüntethető, de a végső statisztikában ez nem fog látszni, csak egy pontosan definiált, ún. előztetési eljárással kiválasztott halálok, amit statisztikai közlésre kiválasztott elsődleges haláloknak szoktak nevezni.) A probléma az, hogy az embereknek sokszor nem egyetlen halálokuk van: elveszítünk egy szívelégtelen, cukorbeteg alanyt stroke-ban; ő akkor most mibe halt bele? A szívelégetelenségbe? A cukorbetegségbe? A stroke-ba?

Ritkák a vegytiszta esetek, mégpedig mindkét irányban ritkák: hogy egy egyébként makkegészséges alanyt elvisz egy stroke vagy hogy egy stroke-os beteg fejére rádől egy kémény az utcán. Ezek a tiszta esetek, amikor 100% vagy 0% a stroke hozzájárulása a halálozáshoz, de a valódi történetek többsége nem ilyen, hanem szürke zóna, mint azt az előző bekezdés példája is mutatja.

Ráadásul nem arról van szó, hogy ez "bonyolult" probléma (és majd jövőre okosabbak leszünk, és megoldjuk), hanem arról, hogy ez *megoldhatatlan* probléma. Valamennyi ok *hozzájárult* a halálához, nyilván nem tett jót, hogy szívelégtelen, nem tett jót, hogy cukorbeteg, tehát, ha szigorúan vesszük, valami olyasmit kellene mondani, hogy 33 százalékban a szívelégtelenségbe halt bele, 19 százalékban a cukorbetegségbe és 48 százalékban a stroke-ba. (Természetesen ezek a számok teljesen hasraütésszerűek.) Hiába is lenne *elvileg* ez a helyes, az orvosi realitásnak megfelelő kép, ilyet nem csinálunk – annyiban érthető módon is, hogy ember legyen a talpán, aki ezeket a százalékokat megmondja.

Ez tehát a probléma; annyit azért fontos hangsúlyozni, hogy a dolog egy részletekbe menően szabályozott, egységes algoritmus alapján zajlik (ez nyilvánosan elolvasható, mind a [KSH-nál](https://www.ksh.hu/docs/hun/info/02osap/torveny/d159006_2.doc), mind a [WHO-nál](https://icd.who.int/browse10/Content/statichtml/ICD10Volume2_en_2019.pdf)), tehát bár a problémára nincs varázsütésszerű megoldás, de legalább az elmondható, hogy a pontos besorolási döntés, még ha nem is vitathatlan, de jó esetben legalább egységes országok között is, és időben is.

2. Az adatminőség kérdése

Úgy tűnhet, hogy ilyen szempontból nincs nagy gond, sőt, valójában még jobb is a helyzet, mint az incidencia-jellegű adatoknál, hiszen míg egy diagnózist el lehet nézni, azért legkésőbb a halálnál, felboncolva az alanyt, csak kiderül egész biztosan, hogy mi baja volt. Valójában azért ez ennyire biztosan nem igaz (kezdve azzal, hogy egyáltalán nincs minden elhunyt felboncolva; Magyarországon 2021-ben 23% volt a [boncolási arány](https://gateway.euro.who.int/en/indicators/hfa_545-6410-autopsy-rate-for-all-deaths) és ez még egy kiugróan magas szám, a legtöbb nyugati országban ez a 10%-ot sem éri el). A kódolás minősége, egységes útmutató ide vagy oda, szintén kérdés lehet, ez különösen igaz, ha a fejlett világon túli [országokat is](https://iris.who.int/bitstream/handle/10665/269355/PMC2624200.pdf) be akarjuk vonni a vizsgálatokba, történhetnek adminisztratív hibák, nem biztos, hogy tökéletes a jelentési fegyelem stb. Több nemzetközi tanulmány vizsgálta a kódolási minőséget (például az [autóbalesetekre](https://www.ncbi.nlm.nih.gov/pmc/articles/PMC10523810/) vagy épp az [esésekre](https://bmcgeriatr.biomedcentral.com/articles/10.1186/s12877-021-02744-3) vonatkozóan); de talán még érdekesebbek azok a nagyon izgalmas hazai vizsgálatok, melyek azt [vetették egybe](https://akjournals.com/view/journals/650/163/37/article-p1481.xml), hogy a Nemzeti Rákregiszterben szereplő adatok hogyan viszonyulnak a -- KSH-s -- haláloki besoroláshoz: egy eredményt kiemelve, 2018-ban 32 586 halálozás volt rosszindulatú dagantként besorolva, ebből 29 970-et "sikerült megtalálni" a Rákregiszterben.

Mindezek a problémák hatványozottan igazak az emlegetett régi adatokra: szép-szép, hogy megvan már 1603-ból is London haláloki adatbázisa, de vajon mire megyünk azzal, hogy hányan [haltak meg](https://worldhistorycommons.org/londons-bill-mortality) fényemelkedésben vagy ijedtségben? (Ennél azért jobb a helyzet, valójában sok betegség beazonosítható, bár az adatminőség nyilván ott is hihetetlenül rossz mai szemmel nézve. De azért ne becsüljük le: például a pestis-járványok lefolyása [kiválóan rekonstruálható](https://journals.plos.org/plosone/article?id=10.1371/journal.pone.0008401) ilyen adatokból is.)

3. Csak olyan betegségeknél jó, aminél van egyáltalán releváns halálozás

Ha valaki a megfázással szeretne foglalkozni, akkor nem sokra megy a halálozási adatokkal.

4. A halálozás egybeméri az incidenciát és a gyógyítás hatásfokát

Az előnyök között említettük azt az értelmezést, ami úgy kezdődik, hogy "ha a halálozási arány állandó" -- de mi van ha nem? Ha változik időben (például mert fejlődik az orvostudomány), akkor sajnos mégsem működik az előnyöknél elmondott logika, és nem tudunk következtetni a halálozásból az előfordulásnak még a relatív viszonyaira sem: ha csökken a halálozás, akkor nem biztos, hogy csökken az előfordulás, lehet, hogy egyszerűen csak hatékonyabbá vált a gyógyítás. Ha eltér a halálozási arány országok között (például mert valahol jobb kezelési lehetőségek érhetőek el), akkor nem vethetőek össze ezzel a logikával a különböző országok: nem biztos, hogy ahol kevesebb halál van, ott kevesebb -- pláne pontosan arányban kevesebb -- a megbetegedés, lehet, hogy csak hatékonyabban gyógyítanak.

### Az adatok lebontása

Ha a fentieket elfogadva nekiállunk a halálozási adatok használatának, akkor le kell azokat bontani a három említett szempont szerint: kik, mikor és hol. Mindháromhoz érdemes kommentárt fűzni.

#### Mikor betegek?

A használt adatbázis éves adatokat tartalmaz. Nagyon is fontos szempontokat vethet fel egy olyan vizsgálat is, ami használ finomabb felbontású, például havi vagy heti adatokat (milyen az éven belüli mintázat, az ún. szezonalitás, van-e hatása annak, hogy munkanapról van-e szó vagy hétvégéről stb.), de a hosszabb távú elemzésekhez általában éves adatokat szoktak használni.

#### Hol betegek?

A használt adatbázis alapvetően országokat tartalmaz, ez a legkisebb vizsgálható egység. Itt is elmondható, hogy érdekes lehet egy olyan vizsgálat is, ami finomabb felbontást választ, magyar viszonylatban mondjuk megyei, de ezekről nehezebb adatot szerezni, ráadásul a definíciós kérdések is élesednek. (Ki tekinthető zalai megyeinek? Ott született? Ott van a lakcíme? Ott él? Van egyáltalán erről adatunk, biztos, hogy mindenki ott él, ahol a lakcíme van?)

#### Kik betegek?

A használt adatbázis két szempont szerint bontja le az adatokat: nem és életkor. (Ez utóbbinál a felbontás némileg függ az országtól, de jellemzően 5 éves korcsoportokat jelent.) Mindjárt látni fogjuk, hogy ezek szerepe nagyon fontos, mert egyszerre igaz rájuk, hogy eltérnek országok között és kihatnak a halálozásra. A probléma inkább az, hogy további lebontásunk nincsen, nem tudjuk, hogy az elhunytak hogyan oszlanak meg mondjuk dohányzás, szocioökonómiai státusz vagy elhízás szerint.

## Miért betegek?

Ezzel elérünk a témának egyfelől a sava-borsához, de másfelől az egyik legnehezebb részéhez.

"Németországban jóval több X-et esznek mint nálunk, és kevesebb a rákosos halálozás mint nálunk! Egyél X-et a rák megelőzésére!"

"Svédországban sokkal kevesebb az Y légszennyező anyag mint nálunk és nézd meg, sokkal kevesebb a tüdőbetegség miatti halálozás! Az Y tüdőbetegséget okoz!"

"Tavaly bevezettek nálunk egy új oltást, és nézd meg idén mennyivel több az infarktusos halál! Az oltás infarktust okoz!"

Első ránézésre azt gondolhatnánk, hogy ezekkel a mondatokkal semmi baj nincs, sőt, voltaképp ezért csináljuk az egészet. Hát nem ezt mondtam az elején? Hogy azért érdekel minket, hogy hol, mikor és ki hal meg, hogy ebből következtessünk az okozati viszonyokra.

De, ezt mondtam, és tényleg nem kis részt ezért vizsgáljuk az egészet -- csak épp ennél jóval ügyesebben kell vizsgálódni.

A probléma ugyanis az, hogy a különböző országok jellemzően ezernyi tényezőben térnek el egymástól, nem *csak* abban, amit a mondat kiemelt. Németország nem *csak* abban tér el tőlünk, hogy ott mit esznek (valójában még ezen az egyen *belül* is eltér ezer dologban, nem csak egy ételben), hanem abban is, hogy milyen az egészségügyi ellátás, milyen levegőt szívnak az emberek, milyen az életkoruk, hány dohányzik közülük, hány elhízott... márpedig ezek mindegyike kihat a halálozásra! Innentől kezdve, ha találunk is különbséget a rákos halálozások számában, honnan tudjuk, hogy az a táplálkozás miatt van, és nem a vele együtt járó egyéb eltérések miatt? Mi van, ha X evésének semmi szerepe, csak a több X-et fogyasztó Németországban egyúttal kevesebb a dohányos, és ez a valódi oka a jobb adatoknak? (Mi van, ha az X még ront is, de a németeknél annyival kevesebb a dohányos, hogy annak a javító hatása nagyobb, mint X rontó szerepe??)

Ezt a problémát szokták magyarul is használt angol kifejezéssel [confounding-nak](https://tamas-ferenci.github.io/FerenciTamas_AzOrvosiMegismeresModszertanaEsAzOrvosiKutatasokKritikusErtekelese/) nevezni. (Szó szerint "összemosódást" jelent, és ez nagyon jó szó: az táplálkozásbeli eltérés egybe van mosódva egyéb különbségekkel, ezért ha találunk is eltérést a végeredményben, az nem tudjuk, hogy minek tudható be.)

Ugyanez a probléma jelentkezik az utolsó idézet kapcsán is, csak nem térben, hanem időben: a tavalyi és az idei év között ezer egyéb eltérés is van az oltáson kívül, honnan tudjuk, hogy a tapasztalt különbséget (az infarktusos halálozások számában) az oltás okozta, és nem az ezernyi egyéb eltérés? Vagy esetleg ezek valamilyen keveréke?

A probléma az, hogy a *valódi* válasz megtalálásához arra az információra lenne szükségünk, hogy akkor mi lett *volna* ha *csak* egyetlen tényező változott *volna* vagy tért el *volna* az országok között: ekkor tudhatnánk, hogy a tapasztalt különbség a halálozásban tényleg emiatt van, és nem más eltérés miatt -- hiszen nincs más eltérés! (Pontosabban szólva emiatt, vagy a véletlen ingadozás miatt, de ennek kezelésére van statisztikai eszköztár.) Voltaképp az a probléma, hogy nem tudjuk mi lett *volna* ha *csak* egyetlen tényező változott *volna*. Emiatt lehet, hogy bár az infarktusos halálozások száma lement, de az oltás mégis infarktust okoz (ha az oltás bevezetése nélkül még többel ment volna le), vagy fordítva, felment, de az oltás mégis véd az infarktussal szemben (ha az oltás bevezetése nélkül még többel ment volna fel). Lehet, hogy ha Németországban kevesebb X-et ennének, akkor még kevesebb lenne a rákos halálozás -- tehát az X kimondottan ártalmas.

TODO: Chile/Svéd
TODO: csak életkor van
TODO: számpélda

## Az adatok begyűjtése és előkészítése

Az adatok előkészítése két alapvető feladatot jelent: a mortalitási adatbázis és a lélekszámra vonatkozó adatok előkészítését. Ezt egészíti ki a BNO-kódok és az országnevek előkészítése.

A feladatot az [R statisztikai környezet](https://www.youtube.com/c/FerenciTam%C3%A1s/playlists?view=50&sort=dd&shelf_id=2) alatt oldottam meg, a `data.table` csomagot használva:

```{r}
library(data.table)
```

### A mortalitási adatbázis előkészítése

A mortalitási adatok (halálozások számai) az Egészségügyi Világszervezet (WHO) mortalitási [adatbázisából](https://www.who.int/data/data-collection-tools/who-mortality-database) származnak. Ezek tartalmazzák az egyes jelentést adó országok halálozási számait életkor, nem, év és halálok szerint lebontva. E tényezők szinte mindegyike igényel kommentárt:

- A halál oka a Betegségek Nemzetközi Osztályozása (BNO, angolul International Classification of Diseases, ICD) szerint van megadva. Ez egy gigantikus nemzetközi vállalkozás, melyet több mint egy évszázada fejlesztenek, és amely azt célozza meg, hogy az összes ismert, relevánsan elkülöníthető betegség nemzetközileg egységes, hierarchikus osztályozási rendszere legyen. A WHO adatbázisa 1995-től a BNO 10-es változatát használja, ez több mint 11 ezer önálló betegséget tartalmaz. (Már létezik BNO-11 is, azonban ennek bevezetése még csak jelenleg zajlik, eddig még nem e szerintiek a jelentetett adatok.) E verzióban a kód formátuma -- és ebből fakadóan a hierarchia -- a következő: a kód első karaktere egy betű, ami a főcsoportot adja meg (pl. C: "rosszindulatú daganatok"). A második és harmadik karakter szám, ami ezen belül adja meg a betegséget (pl. C92: "myeloid leukaemia"); ezek általában valamilyen logikus -- pl. anatómiai vagy klinikai -- sorrendben vannak megadva (pl. C00-tól C14-ig az az ajak, a szájüreg és garat rosszindulatú daganatai vannak, C15 a nyelőcső rosszindulatú daganata, C16 a gyomoré és így tovább a tápcsatorna mentén). A negyedik karakter a betegség további lebontása, például típus vagy anatómiai lokalizáció szerint (pl. C925: "akut myelomonocytás leukaemia"). A WHO ezt az első 4 karaktert kontrollálja központilag, az 5. karaktert az egyes országok szabadon használhatják fel saját -- akár például finanszírozási, tudományos-statisztikai vagy egyéb célt szolgáló -- osztályozásukra (pl. Magyarországon C9251: "Akut myelomonocytás leukaemia, alacsony-közepes malignitás"). A WHO mortalitási adatbázisában ennek megfelelően legfeljebb 4 karaktert kell jelenteni, de ezt sem kötelező, van ország, ami csak 3 karaktert, vagy akár ennél is jobban összevont listát használ. Ez a `List` nevű mezőből olvasható ki (pl. 104-es kód a 4 karakterű jelentés, 103-as a 3 karakteres jelentés). Én most csak a 104-et, tehát a legfinomabb jelentéseket használtam, fontos továbbfejlesztési lehetőség a többi, nem 104-es ország/év bekapcsolása. (Ez relatíve könnyű, hiszen a kódok eleje ugyanaz.) Nagyobb feladat az 1995 előtti adatok, azaz a 10-es verzió előtti BNO-k bekapcsolása, ez azért zűrösebb, mert a különböző verziók kódjai között messzemenőkig nincs egy-egy megfeleltetés.
- Az életkori felbontás nem biztos, hogy ugyanaz minden országban, illetve évben. A WHO 9 különböző életkori lebontási lehetőséget használ, a `Frmat` nevű változó adja meg, hogy egy adott ország egy adott évben melyiket alkalmazta. A 0-s a legfinomabb felbontás (0-tól 4 évig évente, onnantól 5 évente 95-ig, a fölött egyben), az 1-es ugyanaz, de már 85 felett egyben, és így tovább, a 8-asban 1-4 után már 10 éves csoportok jönnek, és az is csak 65 évig, a fölött egyben, míg a 9-es az, ha nincs életkori lebontás. Szerencsére nálam az országok/évek szinte kivétel nélkül a 0-s, 1-es, vagy 2-es kategóriába tartoztak; mindegyiket felhasználtam. (Ez megfelelő lélekszám adatokat igényel, és persze odafigyelést a kódolás során arra, hogy melyik ország/év melyik csoportba tartozik.)
- A nem változó az alany születési nemét jelenti, 1 (férfi) vagy 2 (nő) értéket vehet fel, ezen kívül a 9-es (ismeretlen) fordul elő, de nagyon kis számban, ezeket elhagytam.

Az 1995 utáni (BNO-10 szerint kódolt) adatok 5 darab tömörített fájlban érhetőek el, ezeket letöltjük, kibontjuk (egy ideiglenes mappába), majd beolvassuk. Szerencsére a formátumuk állandó, és a `data.table::fread` pontosan felismeri:

```{r}
td <- tempdir()

unzip("./inputdata/morticd10_part1.zip", exdir = td)
unzip("./inputdata/morticd10_part2.zip", exdir = td)
unzip("./inputdata/morticd10_part3.zip", exdir = td)
unzip("./inputdata/morticd10_part4.zip", exdir = td)
unzip("./inputdata/morticd10_part5.zip", exdir = td)

RawData <- rbindlist(lapply(list.files(td, pattern = "Morticd10*", full.names = TRUE), fread))
```

Problémát jelenthetnek az ország-kódok, amelyek egy elég szokatlan, szerintem egyedül a WHO által használt kódrendszerrel vannak kódolva (pl. Magyarország kódja 4150). Szerencsére a WHO honlapjáról letölthető egy olyan táblázat, melyben a szokásosabb kódok is megtalálhatóak e mellett, így ez lecserélhető valamilyen bevettebb kódra; én most a háromjegyű ISO kódot fogom a későbbiekben használni az egyértelmű azonosításhoz:

```{r}
CountryCodes <- fread(
  "https://apps.who.int/gho/athena/data/xmart.csv?target=COUNTRY&profile=xmart")
```

Ez majdnem tökéletesen összekapcsolható a korábbi táblával, azaz használható a kódok ISO-ra történő lecseréléséhez, mindössze két, nagy jelentőséggel nem bíró területet vesztünk el, mert nincs kódja (1303: Mayotte, 3283: Occupied Palestinian Territory):

```{r}
unique(merge(RawData, CountryCodes[, .(Country = MORT, CountryName = DisplayString, iso3c = ISO,
                                       Region = WHO_REGION_CODE)], by = "Country",
             all.x = TRUE)[is.na(iso3c)]$Country)
RawData <- merge(RawData, CountryCodes[, .(Country = MORT, CountryName = DisplayString,
                                           iso3c = ISO, Region = WHO_REGION_CODE)],
                 by = "Country")
```

Azért, hogy felesleges adatokat ne tároljunk, muszáj egy kicsit előrefutni: betöltöm a lélekszám-adatokat is a HMD-ből (részleteket lásd a következő pontban), hogy csak azokat az országokat őrizzük meg, amikhez van lélekszám-adat.

Egyedül arra kell vigyázni, hogy a HMD-ben bizonyos országok kódjai, ami a fájlnév elején jelenik meg, nem az ISO-kód; ezeket -- hogy az ISO-kódokat ne kelljen bántani -- a fájlok átnevezésével oldjuk meg:

```{r}
unzip("./inputdata/population.zip", exdir = td)

list.files(paste0(td, "/Population"))

file.rename(paste0(td, "/Population/DEUTNP.Population.txt"),
            paste0(td, "/Population/DEU.Population.txt")) # a kód 4085, egész Németország
file.rename(paste0(td, "/Population/FRATNP.Population.txt"),
            paste0(td, "/Population/FRA.Population.txt"))
file.rename(paste0(td, "/Population/GBR_NP.Population.txt"),
            paste0(td, "/Population/GBR.Population.txt"))
file.rename(paste0(td, "/Population/GBRTENW.Population.txt"),
            paste0(td, "/Population/X10.Population.txt"))
file.rename(paste0(td, "/Population/GBR_NIR.Population.txt"),
            paste0(td, "/Population/X11.Population.txt"))
file.rename(paste0(td, "/Population/GBR_SCO.Population.txt"),
            paste0(td, "/Population/X12.Population.txt"))
file.rename(paste0(td, "/Population/NZL_NP.Population.txt"),
            paste0(td, "/Population/NZL.Population.txt"))

PopList <- sapply(strsplit(list.files(paste0(td, "/Population")), ".", fixed = TRUE), `[`, 1)
```

Ez alapján leszűkítjük a mortalitási adatokat a releváns országokra:

```{r}
RawData <- RawData[iso3c %in% PopList]
```

Dobjuk ki a nem megfelelő kódokat használó országokat/éveket. A 101 és UE1 lehet, hogy némi kézi küzdelemmel menthető lenne, de ezzel most nem foglkozunk:

```{r}
RawData <- RawData[!List%in%c("101", "UE1")]
```

A 103 és 10M pláne menthető lenne, most csak az egyszerűség kedvéért hagyjuk el, mert nem vészesen nagy veszteség:

```{r}
RawData[, as.list(prop.table(table(factor(List, levels = unique(RawData$List))))),
        .(CountryName)][order(`104`, decreasing = TRUE)]
```

Úgyhogy hagyjuk el ezeket is:

```{r}
RawData <- RawData[!List%in%c("103", "10M")]
```

Dobjuk ki az életkori bontás nélküli országokat/éveket (a többit nem, azokat megmentjük):

```{r}
RawData <- RawData[Frmat != 9]
```

Van összesen `r sum(RawData$Deaths26)` életkorhoz nem rendelt halálozás, de ezek aránya egyetlen országnál sem éri el még az 1 ezreléket sem:

```{r}
RawData[, .(sum(Deaths26)/sum(Deaths1)*1000), .(CountryName)][order(V1)]
```

Ennek megfelelően ezeket is el fogjuk majd hagyni (később, amikor majd long formátumra váltunk).

Van `r sum(RawData[Sex == 9]$Deaths1)` nemhez nem rendelt halálozás, ezeknek pláne kicsi a száma, egyszerűen elhagyjuk:

```{r}
RawData <- RawData[Sex != 9]
```

A következő feladat a 3 különböző életkori felbontás kezelése.

Először is, a `Deaths23` tartalma problémás, ugyanis függ a formátumtól: 0-s formátumban azt jelenti, hogy "85-89", viszont 1-es és 2-es formátumban azt, hogy "85 vagy afölött". Azért, hogy ettől megszabaduljunk, bevezetünk egy új változót, mely nevében is utal arra, hogy összevont életkori kategória, ebbe belementjük az 1-est és a 2-est, és az eredeti `Deaths23`-at ezeknél `NA`-ra állítjuk, így a `Deaths23` jelentése tiszta lesz. Az újonnan bevezett változót meg természetesen a 0-snál állítjuk `NA`-ra:

```{r}
RawData$Deaths232425 <- ifelse(RawData$Frmat == 0, NA, RawData$Deaths23)
RawData$Deaths23 <- ifelse(RawData$Frmat == 0, RawData$Deaths23, NA)
```

Ugyanez a helyzet a `Deaths3`-mal, ami a 2-es formátumnál jelent mást:

```{r}
RawData$Deaths3 <- ifelse(RawData$Frmat == 2, NA, RawData$Deaths3)
```

Itt viszont az összevont kategóriát az összesnél elmentjük, de ennek teljesen más oka van (a referencia-populáció is csak az összevont életkori kategóriát fogja tartalmazni):

```{r}
RawData$Deaths3456 <- ifelse(RawData$Frmat == 2, RawData$Deaths3,
                             RawData$Deaths3 + RawData$Deaths4 + RawData$Deaths5 +
                               RawData$Deaths6)
```

Ezután átalakítjuk az adatokat a későbbi feldolgozást lényegesen megkönnyítő long formátumra, a WHO által megadott wide formátumról. Itt hagyjuk el a korábban már említett `Deaths26`-ot (egyszerűen azáltal, hogy nem választjuk ki), illetve hasonlóan a `Deaths1`-et, ami az összes halálozás, de erre nincs szükség, mert redundáns, ezt úgyis elő tudjuk állítani később:

```{r}
RawData <- melt(RawData[, c("iso3c", "Year", "Cause", "Sex", "Frmat", paste0("Deaths", 2:25),
                            "Deaths3456", "Deaths232425")],
                id.vars = c("iso3c", "Year", "Cause", "Sex", "Frmat"), variable.name = "Age")
```

Ahol `NA` van az életkornál, az a fenti manőverjeink miatt van: ez jelzi azt, hogy az adott életkori bontásnál a kérdéses kategória nem jelentett. Long formátumban viszont egyszerűen elhagyhatjuk ezeket:

```{r}
RawData <- RawData[!is.na(value)]
```

Szintén hagyjuk el az "összes halálozás"-t jelző, teljesen irreguláris "AAA" kódot (különösen, mert szintén redundáns, úgyis bármikor elő tudjuk állítani, ha kellene):

```{r}
RawData <- RawData[Cause != "AAA"]
```

A WHO adatbázisában a BNO-kódok érdekes módon annak ellenére sem mind 4 jegyűek, hogy már leszűkítettük magunkat csak a 104-es formátumra. Viszont ahogy nézegettem, ennek egyetlen oka van, ez pedig az, hogy az utolsó 0-t néha elhagyták. (Elsőre ráadásul úgy tűnhet, hogy ezt teljesen kiszámíthatatlanul, össze-vissza tették, például C33 van, C330 nincs, de C340 van és C34 nincs. A magyarázat az, hogy hol van alábontás: ahol ilyen létezik, mint a C34, ott kiírták a 0-t is, ahol viszont nincs, mint a C33, ott nem.) Akárhogy is, ez nekünk később nem lesz szerencsés, úgy egészítsük ki a kódokat az esetlegesen hiányzó 0-kkal, hogy mindenhol 4 jegyű legyen:

```{r}
RawData$Cause <- stringi::stri_pad_right(RawData$Cause, 4, 0)
```

Ezután már csak technikai apróság van hátra: a kategoriális változókat alakítsuk tényleg faktorrá (ez a nem esetén fontosabb, mert ott így címkét is adhatunk, de a többinél is érdemes, mert jelentősen csökkenti a tárigényt, mivel nem szövegeket kell tárolni). Ugyanez okból állítsunk be egy kulcsot is:

```{r}
RawData$Sex <- factor(RawData$Sex, levels = 1:2, labels = c("Férfi", "Nő"))
RawData$iso3c <- as.factor(RawData$iso3c)
RawData$Cause <- as.factor(RawData$Cause)
RawData$Frmat <- as.factor(RawData$Frmat)

setkey(RawData, "Cause")
```

Ezzel végeztünk, ezután már kimenthetjük a végleges adatbázist:

```{r}
saveRDS(RawData, "./procdata/WHO-MDB.rds")
```

Mentsük ki `feather` formátumban is, a weboldal később ezt fogja használni (mert gyorsabb beolvasni):

```{r}
arrow::write_feather(RawData, "./procdata/WHO-MDB.feather")
```

A WHO adatbázisának megvan az a problémája, hogy a 0-s adatok -- az életkor kivételével -- nem 0-val szerepelnek, hanem egyszerűen hiányoznak. (Magyarán, ha például egy BNO-ból egyáltalán nem volt adott országban és adott évben halálozás, akkor nem 0-val fog szerepelni, hanem egyszerűen nem lesz benne a BNO a kérdéses országban és évnél. Az életkor azért kivétel, mert az külön oszlopokban van az eredeti táblában, így ott a 0-k is mindenképp ki vannak írva.) Ennek a későbbi kezeléséhez szükségünk lesz országonként és évenként az összes nem és életkor kombinációjára:

```{r}
RawDataAll <- unique(RawData[, .(iso3c, Year, Sex, Age, Frmat)])
saveRDS(RawDataAll, "./procdata/RawDataAll.rds")
```

### Az országnevek és -azonosítók előkészítése

A későbbiekhez jól fog jönni egy lista az országokról (kóddal és névvel), de hogy feleslegesek ne legyenek köztük, ezt is szűkítsük le azokra, amik előfordulnak az adatbázisban. A `countries` csomaggal magyar fordítást is kérünk; ez három kivétellel (ezeket a kódokat nem ismeri) mindenhol működik. Ezt a hármat mentsük el kézzel külön:

```{r}
CountryCodes <- CountryCodes[MORT %in% unique(RawData$Country) & !ISO%in%c("X10", "X11", "X12"),
                             .(iso3c = ISO, Country = countries::country_name(DisplayString,
                                                                              to = "name_hu"))]
CountryCodes <- rbind(CountryCodes,
                      data.table(iso3c = c("X10", "X11", "X12"),
                                 Country = c("Anglia és Wales", "Észak-Írország", "Skócia")))
```

Ezután kimenthetjük az adatokat:

```{r}
saveRDS(setNames(CountryCodes$iso3c, CountryCodes$Country), "./procdata/CountryCodes.rds")
```

### A BNO adatok előkészítése

A BNO-k tulajdonképpen jelen állapotukban is használhatóak lennének, csak két baj van: nincsenek hozzájuk -- pláne magyar -- neveink, valamint nem tudjuk szemantikusan kezelni őket (pl. a főcsoportra, vagy adott betegségre szűrni), hiszen jelenleg egyetlen sztringként egyben kezeljük a kódokat. Oldjuk ezeket meg!

Elsőként beolvassuk a hivatalos magyar BNO-törzset a [NEAK honlapjáról](https://www.neak.gov.hu/felso_menu/szakmai_oldalak/gyogyito_megeleozo_ellatas/adatbazisok/torzsek/torzsek), figyelve a jó kódolásra, ami nem nyilvánvaló kérdés:

```{r}
ICDData <- data.table(foreign::read.dbf("./inputdata/BNOTORZS.DBF", as.is = TRUE))
ICDData$NEV <- stringi::stri_encode(ICDData$NEV, "windows-852", "UTF-8")
```

Ebben vannak már nem érvényes kódok is, szerencsére ezek az `ERV_VEGE` nevű változó alapján könnyen azonosíthatóak:

```{r}
ICDData <- ICDData[ERV_VEGE=="29991231"]
```

Ebben a táblában minden BNO-kód pontosan 5 karakter.

Ahol az 5. karakter 0, ott egyszerűen megoldhatjuk a 4 karakterere konverziót, mert csak el kell hagyni az utolsó karaktert:

```{r}
ICDData[substring(ICDData$KOD10, 5, 5)=="0"]$KOD10 <- substring(
  ICDData[substring(ICDData$KOD10, 5, 5)=="0"]$KOD10, 1, 4)
```

Nagyobb problémát jelentenek a magyar adatbázisban szereplő `H0` (illetve a fenti levágás nélkül már csak `H`) végű kódok, amik lényegében azt fejezik ki, hogy ott bármi lehet. Ezt azonban így nem tudjuk illeszteni a WHO táblájával, ezért jobb híján egyszerűen kiegészítjük az összes lehetséges értékkel:

```{r}
ICDData <- rbind(ICDData[substring(KOD10, 4, 4) != "H"],
                 ICDData[substring(KOD10, 4, 4) == "H", cbind(KOD10 = paste0(substring(KOD10, 1, 3), 0:9), .SD),
                         .(regi = KOD10)][, -"regi"])
```

Nagyon érdekes, de még így sem leszünk teljesen rendben: a következő kódok szerepelnek a WHO-nál, de a hazai táblában nem. Elképzelésem sincs, hogy ennek mi lehet az oka, ilyen elvileg nem fordulhatna elő:

```{r}
unique(merge(RawData, ICDData[, .(Cause = KOD10, Nev = NEV)], all.x = TRUE)[is.na(Nev)]$Cause)
```

Ezt kézzel javítjuk:

```{r}
ICDData <- rbind(ICDData, data.table(
  KOD10 = unique(merge(RawData, ICDData[, .(Cause = KOD10, Nev = NEV)], all.x = TRUE)[is.na(Nev)]$Cause),
  JEL = NA, NEV = unique(merge(RawData, ICDData[, .(Cause = KOD10, Nev = NEV)], all.x = TRUE)[is.na(Nev)]$Cause),
  NEM = 0, KOR_A = 0, KOR_F = 99, ERV_KEZD = "19950101", ERV_VEGE = "29991231"))
```

A későbbi feldolgozhatóság kedvéért az 1. karaktert és a 2-3. számot mentsük ki külön:

```{r}
ICDData$Kod1 <- substring(ICDData$KOD10, 1, 1)
ICDData$Kod23 <- as.numeric(substring(ICDData$KOD10, 2, 3))
```

Így már definiálhatóak a nagyobb csoportok; én most az [Eurostat listáját](https://ec.europa.eu/eurostat/cache/metadata/Annexes/hlth_cdeath_sims_an_2.pdf) használtam:

```{r}
ICDGroups <- setNames(as.list(ICDData$KOD10), paste0(ICDData$KOD10, " - ", ICDData$NEV))
ICDGroups <- ICDGroups[ICDGroups %in% RawData$Cause]
ICDGroups <- c(ICDGroups,
               setNames(list(ICDData[Kod1!="Z"&(Kod1!="Y"|Kod23<=89)]$KOD10),
                        "Összes halálok (A00-Y89)"),
               setNames(list(ICDData[Kod1%in%c("A", "B")]$KOD10),
                        "Fertőző és parazitás betegségek (A00-B99)"),
               setNames(list(ICDData[(Kod1=="A"&Kod23>=15&Kod23<=19)|(Kod1=="B"&Kod23==90)]$KOD10),
                        "Gümőkór (A15-A19, B90)"),
               setNames(list(ICDData[Kod1=="B"&Kod23>=20&Kod23<=24]$KOD10),
                        "Humán immunodeficiencia vírus (HIV) betegség (B20-B24)"),
               setNames(list(ICDData[(Kod1=="B"&Kod23>=15&Kod23<=19)|KOD10=="B942"]$KOD10),
                        "Vírusos májgyulladás (B15-B19, B94.2)"),
               setNames(list(ICDData[(Kod1=="A"&(Kod23<=9|Kod23>=20))|
                                       (Kod1=="B"&(Kod23<=9|
                                                     (Kod23>=25&Kod23<=89)|
                                                     (Kod23>=91&Kod23<=93)|
                                                     (Kod23>=95&Kod23<=99)|
                                                     (KOD10%in%c("B940", "B941", "B948", "B949", "B9481"))))]$KOD10),
                        "Egyéb fertőző és parazitás betegségek (A00-A09, A20-B09, B25-B89, B91-B94.1, B94.8-B99)"),
               setNames(list(ICDData[Kod1=="C"|(Kod1=="D"&Kod23<=48)]$KOD10),
                        "Daganatok (C00-D48)"),
               setNames(list(ICDData[Kod1=="C"]$KOD10),
                        "Rosszindulatú daganatok (C00-C97)"),
               setNames(list(ICDData[Kod1=="C"&(Kod23>=0&Kod23<=14)]$KOD10),
                        "Az ajak, a szájüreg és garat rosszindulatú daganatai (C00-C14)"),
               setNames(list(ICDData[Kod1=="C"&Kod23==15]$KOD10),
                        "A nyelőcső rosszindulatú daganata (C15)"),
               setNames(list(ICDData[Kod1=="C"&Kod23==16]$KOD10),
                        "A gyomor rosszindulatú daganata (C16)"),
               setNames(list(ICDData[Kod1=="C"&Kod23>=18&Kod23<=21]$KOD10),
                        "A vastagbél, végbél és a végbélnyílás rosszindulatú daganatai (C18-C21)"),
               setNames(list(ICDData[Kod1=="C"&Kod23==22]$KOD10),
                        "A máj és intrahepaticus epeutak rosszindulatú daganata (C22)"),
               setNames(list(ICDData[Kod1=="C"&Kod23==25]$KOD10),
                        "A hasnyálmirigy rosszindulatú daganata (C25)"),
               setNames(list(ICDData[Kod1=="C"&Kod23==32]$KOD10),
                        "A gége rosszindulatú daganata (C32)"),
               setNames(list(ICDData[Kod1=="C"&Kod23>=33&Kod23<=34]$KOD10),
                        "A légcső, a hörgő és a tüdő rosszindulatú daganatai (C33-C34)"),
               setNames(list(ICDData[Kod1=="C"&Kod23==43]$KOD10),
                        "A bőr rosszindulatú melanomája (C43)"),
               setNames(list(ICDData[Kod1=="C"&Kod23==50]$KOD10),
                        "Az emlő rosszindulatú daganata (C50)"),
               setNames(list(ICDData[Kod1=="C"&Kod23==53]$KOD10),
                        "A méhnyak rosszindulatú daganata (C53)"),
               setNames(list(ICDData[Kod1=="C"&Kod23>=54&Kod23<=55]$KOD10),
                        "A méhtest és a méh nem meghatározott részének rosszindulatú daganatai (C54-55)"),
               setNames(list(ICDData[Kod1=="C"&Kod23==56]$KOD10),
                        "A petefészek rosszindulatú daganata (C56)"),
               setNames(list(ICDData[Kod1=="C"&Kod23==61]$KOD10),
                        "A prostata rosszindulatú daganata (C61)"),
               setNames(list(ICDData[Kod1=="C"&Kod23==64]$KOD10),
                        "A vese rosszindulatú daganata, kivéve a vesemedencét (C64)"),
               setNames(list(ICDData[Kod1=="C"&Kod23==67]$KOD10),
                        "A húgyhólyag rosszindulatú daganata (C67)"),
               setNames(list(ICDData[Kod1=="C"&Kod23>=70&Kod23<=72]$KOD10),
                        "Az agyburkok, az agy, a gerincvelő, az agyidegek és a központi idegrendszer egyéb részeinek rosszindulatú daganatai (C70-C72)"),
               setNames(list(ICDData[Kod1=="C"&Kod23==73]$KOD10),
                        "A pajzsmirigy rosszindulatú daganata (C73)"),
               setNames(list(ICDData[Kod1=="C"&Kod23>=81&Kod23<=86]$KOD10),
                        "Hodgkin kór és lymphomák (C81-C86)"),
               setNames(list(ICDData[Kod1=="C"&Kod23>=91&Kod23<=95]$KOD10),
                        "Leukémia (C91-C95)"),
               setNames(list(ICDData[Kod1=="C"&(Kod23==88|Kod23==90|Kod23==96)]$KOD10),
                        "A nyirok-, a vérképző- és kapcsolódó szövetek egyéb rosszindulatú daganatai (C88, C90, C96)"),
               setNames(list(ICDData[Kod1=="C"&(Kod23==17|(Kod23>=23&Kod23<=24)|(Kod23>=26&Kod23<=31)|(Kod23>=37&Kod23<=41)|(Kod23>=44&Kod23<=49)|(Kod23>=51&Kod23<=52)|(Kod23>=57&Kod23<=60)|(Kod23>=62&Kod23<=63)|(Kod23>=65&Kod23<=66)|(Kod23>=68&Kod23<=69)|(Kod23>=74&Kod23<=80)|Kod23==97)]$KOD10),
                        "Egyéb rosszindulatú daganatok (C17, C23-C24, C26-C31, C37-C41, C44-C49, C51-C52, C57-C60, C62-C63, C65-C66, C68-C69, C74-C80, C97)"),
               setNames(list(ICDData[Kod1=="D"&Kod23>=0&Kod23<=48]$KOD10),
                        "In situ, jóindulatú, vagy bizonytalan vagy ismeretlen viselkedésű daganatok (D00-D48)"),
               setNames(list(ICDData[Kod1=="D"&Kod23>=50&Kod23<=89]$KOD10),
                        "A vér és a vérképző szervek betegségei és az immunrendszert érintő egyéb rendellenességek (D50-D89)"),
               setNames(list(ICDData[Kod1=="E"&Kod23>=0&Kod23<=89]$KOD10),
                        "Endokrin, táplálkozási és anyagcsere betegségek (E00-E89)"),
               setNames(list(ICDData[Kod1=="E"&Kod23>=10&Kod23<=14]$KOD10),
                        "Cukorbetegség (E10-E14)"),
               setNames(list(ICDData[Kod1=="E"&((Kod23>=0&Kod23<=7)|(Kod23>=15&Kod23<=89))]$KOD10),
                        "Egyéb endokrin, táplálkozási és anyagcsere betegségek (E00-E07, E15-E89)"),
               setNames(list(ICDData[Kod1=="F"&Kod23>=1&Kod23<=99]$KOD10),
                        "Mentális- és viselkedészavarok (F01-F99)"),
               setNames(list(ICDData[Kod1=="F"&(Kod23==1|Kod23==3)]$KOD10),
                        "Dementia (F01, F03)"),
               setNames(list(ICDData[Kod1=="F"&Kod23==10]$KOD10),
                        "Alkohol okozta mentális- és viselkedészavarok (F10)"),
               setNames(list(ICDData[Kod1=="F"&((Kod23>=11&Kod23<=16)|(Kod23>=18&Kod23<=19))]$KOD10),
                        "Drog és pszichoaktív anyagok használata által okozott mentális- és viselkedészavarok (F11-F16, F18-F19)"),
               setNames(list(ICDData[Kod1=="F"&((Kod23>=4&Kod23<=9)|(Kod23==17)|(Kod23>=20&Kod23<=99))]$KOD10),
                        "Egyéb mentális- és viselkedészavarok (F04-F09, F17, F20-F99)"),
               setNames(list(ICDData[Kod1=="G"|Kod1=="H"]$KOD10),
                        "Az idegrendszer és az érzékszervek betegségei (G00-H95)"),
               setNames(list(ICDData[Kod1=="G"&Kod23==20]$KOD10),
                        "Parkinson-kór (G20)"),
               setNames(list(ICDData[Kod1=="G"&Kod23==30]$KOD10),
                        "Alzheimer-kór (G30)"),
               setNames(list(ICDData[(Kod1=="G"&((Kod23>=0&Kod23<=12)|(Kod23==14)|(Kod23>=21&Kod23<=25)|(Kod23>=31)))|Kod1=="H"]$KOD10),
                        "Az idegrendszer és az érzékszervek egyéb betegségei (G00-G12, G14, G21-G25, G31-H95)"),
               setNames(list(ICDData[Kod1=="I"&Kod23>=0&Kod23<=99]$KOD10),
                        "A keringési rendszer betegségei (I00-I99)"),
               setNames(list(ICDData[Kod1=="I"&Kod23>=20&Kod23<=25]$KOD10),
                        "Ischaemiás szívbetegségek (I20-I25)"),
               setNames(list(ICDData[Kod1=="I"&Kod23>=21&Kod23<=22]$KOD10),
                        "Heveny szívizomelhalás és ismétlődő szívizomelhalás (I21-I22)"),
               setNames(list(ICDData[Kod1=="I"&((Kod23==20)|(Kod23>=23&Kod23<=25))]$KOD10),
                        "Egyéb ischaemiás szívbetegségek (I20, I23-I25)"),
               setNames(list(ICDData[Kod1=="I"&Kod23>=30&Kod23<=51]$KOD10),
                        "A szívbetegség egyéb formái (I30-I51)"),
               setNames(list(ICDData[Kod1=="I"&Kod23>=60&Kod23<=69]$KOD10),
                        "Cerebrovaszkuláris betegségek (I60-I69)"),
               setNames(list(ICDData[Kod1=="I"&((Kod23>=0&Kod23<=15)|(Kod23>=26&Kod23<=28)|(Kod23>=70&Kod23<=99))]$KOD10),
                        "A keringési rendszer egyéb betegségei (I00-I15, I26-I28, I70-I99)"),    
               setNames(list(ICDData[Kod1=="J"&Kod23>=0&Kod23<=99]$KOD10),
                        "A légzőrendszer betegségei (J00-J99)"),
               setNames(list(ICDData[Kod1=="J"&Kod23>=9&Kod23<=11]$KOD10),
                        "Influenza (J09-J11)"),
               setNames(list(ICDData[Kod1=="J"&Kod23>=12&Kod23<=18]$KOD10),
                        "Tüdőgyulladás (J12-J18)"),
               setNames(list(ICDData[Kod1=="J"&Kod23>=40&Kod23<=47]$KOD10),
                        "Idült alsó légúti betegségek (J40-J47)"),
               setNames(list(ICDData[Kod1=="J"&Kod23>=45&Kod23<=46]$KOD10),
                        "Asztma (J45-J46)"),
               setNames(list(ICDData[Kod1=="J"&((Kod23>=40&Kod23<=44)|(Kod23==47))]$KOD10),
                        "Egyéb idült alsó légúti megbetegedések (J40-J44, J47)"),
               setNames(list(ICDData[Kod1=="J"&((Kod23>=0&Kod23<=6)|(Kod23>=20&Kod23<=39)|(Kod23>=60&Kod23<=99))]$KOD10),
                        "A légzőrendszer egyéb betegségei (J00-J06, J20-J39, J60-J99)"),
               setNames(list(ICDData[Kod1=="K"&Kod23>=0&Kod23<=92]$KOD10),
                        "Az emésztőrendszer betegségei (K00-K92)"),
               setNames(list(ICDData[Kod1=="K"&Kod23>=25&Kod23<=28]$KOD10),
                        "Gyomor-, nyombél-, pepticus- és gastrojejunalis fekély (K25-K28)"),
               setNames(list(ICDData[Kod1=="K"&((Kod23==70)|(Kod23>=73&Kod23<=74))]$KOD10),
                        "Idült májgyulladás, májfibrózis és májzsugorodás, valamint alkoholos májbetegség (K70, K73-K74)"),
               setNames(list(ICDData[Kod1=="K"&((Kod23>=0&Kod23<=22)|(Kod23>=29&Kod23<=66)|(Kod23>=71&Kod23<=72)|(Kod23>=75&Kod23<=92))]$KOD10),
                        "Az emésztőrendszer egyéb betegségei (K00-K22, K29-K66, K71-K72, K75-K92)"),
               setNames(list(ICDData[Kod1=="L"&Kod23>=0&Kod23<=99]$KOD10),
                        "A bőr és a bőralatti szövet betegségei (L00-L99)"),
               setNames(list(ICDData[Kod1=="M"&Kod23>=0&Kod23<=99]$KOD10),
                        "A csont-izomrendszer és kötőszövet betegségei (M00-M99)"),
               setNames(list(ICDData[Kod1=="M"&((Kod23>=05&Kod23<=06)|(Kod23>=15&Kod23<=19))]$KOD10),
                        "Rheumatoid arthritis és arthrosis (M05-M06, M15-M19)"),
               setNames(list(ICDData[Kod1=="M"&((Kod23>=0&Kod23<=2)|(Kod23>=8&Kod23<=13)|(Kod23>=20&Kod23<=99))]$KOD10),
                        "A csont-izomrendszer és kötőszövet egyéb betegségei (M00-M02, M08-M13, M20-M99)"),
               setNames(list(ICDData[Kod1=="N"&Kod23>=0&Kod23<=99]$KOD10),
                        "Az urogenitális rendszer megbetegedései (N00-N99)"),   
               setNames(list(ICDData[Kod1=="N"&Kod23>=0&Kod23<=29]$KOD10),
                        "Vese és az ureter betegségei (N00-N29)"),
               setNames(list(ICDData[Kod1=="N"&Kod23>=30&Kod23<=99]$KOD10),
                        "Az urogenitális rendszer egyéb betegségei (N30-N99)"),
               setNames(list(ICDData[Kod1=="O"&Kod23>=0&Kod23<=99]$KOD10),
                        "A terhesség, a szülés és a gyermekágy komplikációi (O00-O99)"),
               setNames(list(ICDData[Kod1=="P"&Kod23>=0&Kod23<=96]$KOD10),
                        "A perinatális szakban keletkező bizonyos állapotok (P00-P96)"),
               setNames(list(ICDData[Kod1=="Q"&Kod23>=0&Kod23<=99]$KOD10),
                        "Veleszületett rendellenességek, deformitások és kromoszómaabnormitások (Q00-Q99)"),
               setNames(list(ICDData[Kod1=="R"&Kod23>=0&Kod23<=99]$KOD10),
                        "Máshova nem osztályozott panaszok, tünetek és kóros klinikai és laboratóriumi leletek (R00-R99)"),
               setNames(list(ICDData[Kod1=="R"&Kod23==95]$KOD10),
                        "Hirtelen csecsemőhalál szindróma  (R95)"),
               setNames(list(ICDData[Kod1=="R"&Kod23>=96&Kod23<=99]$KOD10),
                        "Egyéb hirtelen halál ismeretlen okból, halál tanú nélkül, a halálozás rosszul meghatározott és külön megnevezés nélküli okai (R96-R99)"),
               setNames(list(ICDData[Kod1=="R"&Kod23>=0&Kod23<=94]$KOD10),
                        "Egyéb máshova nem osztályozott panaszok, tünetek és kóros klinikai és laboratóriumi leletek (R00-R94)"),
               setNames(list(ICDData[Kod1=="V"|(Kod1=="Y"&Kod23>=0&Kod23<=89)]$KOD10),
                        "A morbiditás és mortalitás külső okai (V00-Y89)"), 
               setNames(list(ICDData[(Kod1=="V")|(Kod1=="X"&Kod23>=0&Kod23<=59)|(Kod1=="Y"&Kod23>=85&Kod23<=86)]$KOD10),
                        "Balesetek (V01-X59, Y85-Y86)"), 
               setNames(list(ICDData[Kod1=="V"|(Kod1=="Y"&Kod23==85)]$KOD10),
                        "Közlekedési balesetek (V01-V99, Y85)"), 
               setNames(list(ICDData[Kod1=="W"&Kod23>=0&Kod23<=19]$KOD10),
                        "Esések (W00-W19)"),
               setNames(list(ICDData[Kod1=="W"&Kod23>=65&Kod23<=74]$KOD10),
                        "Balesetszerű vízbefulladás vagy elmerülés (W65-W74)"),
               setNames(list(ICDData[Kod1=="X"&Kod23>=40&Kod23<=49]$KOD10),
                        "Káros anyagok által okozott balesetszerű mérgezés (X40-X49)"),
               setNames(list(ICDData[(Kod1=="W"&Kod23>=20&Kod23<=64)|(Kod1=="W"&Kod23>=75)|(Kod1=="X"&Kod23<=39)|(Kod1=="X"&Kod23>=50&Kod23<=59)|(Kod1=="Y"&Kod23==86)]$KOD10),
                        "Egyéb balesetek (W20-W64, W75-X39, X50-X59, Y86)"),
               setNames(list(ICDData[(Kod1=="X"&Kod23>=60&Kod23<=84)|(KOD10=="Y870")]$KOD10),
                        "Szándékos önártalom (X60-X84, Y87.0)"),
               setNames(list(ICDData[(Kod1=="X"&Kod23>=85)|(Kod1=="Y"&Kod23<=9)|(KOD10=="Y871")]$KOD10),
                        "Testi sértés (X85-Y09, Y87.1)"),
               setNames(list(ICDData[(Kod1=="Y"&Kod23>=10&Kod23<=34)|(KOD10=="Y872")]$KOD10),
                        "Nem meghatározott szándékú esemény (Y10-Y34, Y87.2)"),
               setNames(list(ICDData[(Kod1=="Y"&Kod23>=35&Kod23<=84)|(Kod1=="Y"&Kod23>=88&Kod23<=89)]$KOD10),
                        "Törvényes beavatkozás és háborús cselekmények, az orvosi ellátás szövődményei, egyéb külső ok (Y35-Y84, Y88-Y89)"))
```

Ezután az adatok kimenthetőek:

```{r}
saveRDS(ICDGroups, "./procdata/ICDGroups.rds")
```

### A lélekszám adatok előkészítése

A WHO közöl ilyen táblát is a honlapján, így nagyon kézenfekvő lenne azt használni, csak az a probléma, hogy a felbontása kisebb néha, mint a mortalitási adatoké. (Például Magyarországnál 95 éves korig megy a mortalitási adatok lebontása, de a korfa cask 85-ig.) Hogy ezen ne veszítsünk információt, a lélekszám adatokat kézzel rakjuk össze.

Az egyik adatforrás a [Human Mortality Database](https://mortality.org/):

```{r}
PopData <- rbindlist(lapply(unique(RawData$iso3c), function(iso)
  cbind(fread(paste0(td, "/Population/", iso, ".Population.txt"), na.strings = "."),
        iso3c = iso)))
PopData$YearSign <- substring(PopData$Year, 5, 5)
PopData$Year <- as.numeric(substring(PopData$Year, 1, 4))

PopData <- PopData[Year >= 1955] # ennél korábbi adat nincs is a WHO HMD-ben

unique(PopData[YearSign != "", .(Year, iso3c)])

plot(`+` ~ `-`, data = dcast(PopData[YearSign!=""], iso3c + Age + Year ~ YearSign, value.var = "Total"))
abline(0, 1)
plot(log(`+`) ~ log(`-`), data = dcast(PopData[YearSign!=""], iso3c + Age + Year ~ YearSign, value.var = "Total"))
abline(0, 1)
dcast(PopData[YearSign!=""], iso3c + Age + Year ~ YearSign, value.var = "Total")[, .(iso3c, Age, Year, `+`, `-`, `+`/`-`)][order(V6)]
dcast(PopData[YearSign!=""], iso3c + Age + Year ~ YearSign, value.var = "Total")[, .(iso3c, Age, Year, `+`, `-`, `+` - `-`)][order(V6)]
# marginális különbség, a mínuszt használjuk

PopData <- PopData[(YearSign == "")|(YearSign == "-")]

PopData <- melt(PopData[, -"YearSign"], id.vars = c("iso3c", "Year", "Age"), variable.name = "Sex",
                variable.factor = FALSE)[Sex != "Total"]

PopData$Sex <- factor(PopData$Sex, levels = c("Male", "Female"), labels = c("Férfi", "Nő"))
PopData[Age == "110+"]$Age <- "110"
PopData$Age <- as.numeric(PopData$Age)
```

A másik az Eurostat, `demo_pjan` tábla:

```{r}
PopDataES <- data.table(eurostat::get_eurostat("demo_pjan", use.data.table = TRUE))
PopDataES$Year <- lubridate::year(PopDataES$TIME_PERIOD)
PopDataES <- PopDataES[Year >= 1955]
PopDataES <- PopDataES[geo != "DE"]
PopDataES[geo == "DE_TOT"]$geo <- "DE" # a halálozási adatok is egész Németországra vonatkoznak
PopDataES <- PopDataES[!geo%in%c("EA19", "EA20", "EEA30_2007", "EEA31", "EFTA", "EU27_2007", 
                                 "EU27_2020", "EU28", "FX", "XK")]
PopDataES$iso3c <- countrycode::countrycode(PopDataES$geo, "eurostat", "iso3c")
PopDataES <- PopDataES[iso3c%in%unique(RawData$iso3c)]
PopDataES <- PopDataES[age != "TOTAL" & sex != "T"]
PopDataES[age == "UNK"&values>0][order(values)]
sum(PopDataES[age == "UNK"]$values) # nem sok, elhagyjuk
PopDataES <- PopDataES[age != "UNK"]
PopDataES$age <- substring(PopDataES$age, 2)
PopDataES[age == "_LT1"]$age <- "0"
PopDataES$sex <- factor(PopDataES$sex, levels = c("M", "F"), labels = c("Férfi", "Nő"))

temp <- merge(PopData[, .(iso3c, Age = as.character(Age), Sex, Year, PopHMD = value)],
              PopDataES[, .(iso3c, Age = age, Sex = sex, Year, PopES = values)],
              by = c("iso3c", "Year", "Age", "Sex"), all = TRUE)
plot(PopHMD ~ PopES, data = temp[!is.na(PopHMD)&!is.na(PopES)])
temp[is.na(PopHMD)&!is.na(PopES)&Age!="_OPEN"][order(Year)]
temp[!is.na(PopHMD)&is.na(PopES)]

PopDataES <- PopDataES[iso3c %in% unique(PopData$iso3c)] # szigorúan csak kiegészítjük a HMD-t

PopDataES <- merge(PopDataES, unique(PopData[, .(iso3c, Year, HMD = TRUE)]),
                   by = c("iso3c", "Year"), all.x = TRUE)
PopDataES <- PopDataES[is.na(HMD)]

PopDataES[iso3c=="GRC"&Year==1960]
PopDataES <- PopDataES[!((iso3c == "GRC")&(Year == 1960))] # nincs rá egyáltalán semmilyen életkori bontás

PopDataES <- PopDataES[!(iso3c == "GRC" & Year>=1961 & Year <= 1978)] # ezt nem lenne kötelező kidobni, később megmenthető,
# most csak azért, hogy mindegyik meglegyen 95 évig

PopDataES <- merge(PopDataES, PopDataES[, .(OPENYear = max(as.numeric(age[age != "_OPEN"]))) , .(iso3c, Year)], by = c("iso3c", "Year"))
PopDataES[age == "_OPEN"]$age <- PopDataES[age == "_OPEN"]$OPENYear + 1
PopDataES$age <- as.numeric(PopDataES$age)
```

Majd egyesítjük őket:

```{r}
PopData <- rbind(PopData[, .(iso3c, Year, Age, Sex, Pop = value)],
                 PopDataES[, .(iso3c, Year, Age = age, Sex = sex, Pop = values)])

PopData$Age <- cut(PopData$Age, c(0:5, seq(10, 95, 5), Inf), right = FALSE, labels = paste0("Deaths", 2:25))
PopData <- PopData[, .(Pop = sum(Pop)), .(iso3c, Year, Age, Sex)]

PopData <- rbind(PopData, PopData[Age%in%paste0("Deaths", 3:6), .(Pop = sum(Pop), Age = "Deaths3456") , .(iso3c, Year, Sex)])

PopData <- rbind(
  cbind(PopData, Frmat = 0),
  cbind(rbind(PopData[!Age%in%paste0("Deaths", 23:25)], PopData[Age%in%paste0("Deaths", 23:25), .(Pop = sum(Pop), Age = "Deaths232425") , .(iso3c, Year, Sex)]), Frmat = 1),
  cbind(rbind(PopData[!Age%in%paste0("Deaths", 23:25) & !Age%in%paste0("Deaths", 3:6)],
              PopData[Age%in%paste0("Deaths", 23:25), .(Pop = sum(Pop), Age = "Deaths232425") , .(iso3c, Year, Sex)]), Frmat = 2)
)

PopData$Aggregated <- ifelse(PopData$Frmat == 2, FALSE, PopData$Age == "Deaths3456")
```

Végül a szokásos módon kimentjük:

```{r}
PopData$Frmat <- as.factor(PopData$Frmat)
PopData$Age <- as.factor(PopData$Age)

saveRDS(PopData, "./procdata/WHO-MDB-Population.rds")
```


## Az adatok validációja

TODO

## A weboldal

A weboldal [R Shiny](https://shiny.posit.co/) segítségével készült. Ez a rendszer lehetővé teszi az R webre történő "kiinterfészelését", azaz egy olyan weboldal létrehozását, mely fogadja a felhasználótól a bemenetet, azt átadja az R-nek, lefuttatja, fogadja a számítások eredményét, majd azt megfelelően megjeleníti az oldalon. Ezzel lényegében hozzáférhetővé teszi az R erejét bárki számára, minden R ismeret nélkül is, egy jól kezelhető és az előbbiekből adódóan interaktív formában. (Ráadásul a weboldal maga is megírható R alatt minden webes tudás nélkül.)

Az oldal forráskódja letölhető innen: app.R.

## Továbbfejlesztési lehetőségek

- [ ] 103-as (és esetleg egyéb) BNO-kódolási rendszerek bekapcsolása.
- [ ] Az 1995 előtti korábbi BNO-k bekapcsolása.